【裁判字號】    99,交聲,1177
【裁判日期】    990630
【裁判案由】    交管條例聲異
【裁判全文】
臺灣板橋地方法院交通事件裁定        99年度交聲字第1177號
異  議  人
即受處分人  甲○○
上列異議人即受處分人因違反道路交通管理處罰條例案件，對於
臺北市交通事件裁決所於民國九十九年四月二十日所為北市裁催
字第裁二二－AEV 九七九八九九號裁決，聲明異議，本院裁定如
下：
    主  文
原處分撤銷。
甲○○駕駛機車經測試檢定酒精濃度超過規定標準，處罰鍰新臺
幣萬貳仟伍佰元，並吊扣機車駕駛執照壹年。
    理  由
一、按汽車駕駛人飲用酒類或其他類似物後，其吐氣所含酒精濃
    度超過每公升○．二五毫克以上者，不得駕車，再汽車駕駛
    人，駕駛汽車經測試檢定，酒精濃度超過規定標準者，處新
    臺幣（下同）一萬五千元以上六萬元以下罰鍰，並當場移置
    保管該車輛、吊扣其駕駛執照一年及接受道路交通安全講習
    ，道路交通安全規則第一百十四條第二款及道路交通管理處
    罰條例第三十五條第一項第一款、第二十四條第一項第二款
    分別定有明文。
二、本件受處分人即異議人甲○○於民國九十六年九月二十四日
    上午二時四十四分許，駕駛車號BKC —二一一號重型機車，
    行經臺北市○○○路○段前，經警攔停，並測得其呼氣酒精
    濃度為每公升○．七○毫克，認受處分人有酒後駕車之違規
    行為而製單舉發，嗣受處分人未於應到案日期前前往指定處
    所聽候裁決且繳納罰鍰或陳述意見，原處分機關乃於九十九
    年四月二十日依道路交通管理處罰條例第三十五條第一項第
    一款、第二十四條第一項第二款及違反道路交通管理事件統
    一裁罰基準表等規定，裁處受處分人罰鍰五萬二千五百元，
    並吊扣其駕駛執照十二個月，且施以道路交通安全講習。
三、異議人即受處分人甲○○於聲明異議狀中就其有酒駕一事坦
    承不諱，復其呼氣酒精濃度達每公升○．七○毫克，有酒精
    測定紀錄表一紙在卷可佐，是異議人於已逾越道路交通安全
    規則所定酒測值標準每公升○．二五毫克以上，仍違規駕車
    一事，應堪認定。異議人上開酒駕違規行為，並經原處分機
    關裁罰如上，異議人對上開裁處之吊扣駕照及須接受道路交
    通安全講習部分，未有異議，然就罰鍰部分則表異議稱：伊
    已經法院判緩起訴處分確定，並已繳納新臺幣二萬元在案，
    而監理機關要伊再另外繳納五萬二千五百元，違反一事不二
    罰之原則，請撤銷罰鍰處分等語。經查：
  (一)按九十五年二月五日公布施行之行政罰法第二十六條規定「
    一行為同時觸犯刑事法律及違反行政法上義務規定者，依刑
    事法律處罰之。但其行為應處以其他種類行政罰或得沒入之
    物而未經法院宣告沒收者，亦得裁處之。前項行為如經不起
    訴處分或為無罪、免訴、不受理、不付審理之裁判確定者，
    得依違反行政法上義務規定裁處之。」，究其立法目的，一
    行為同時觸犯刑事法律及違反行政法上義務規定時，由於刑
    罰與行政罰同屬對不法行為之制裁，而刑罰之懲罰作用較強
    ，故依刑事法律處罰，即足資警惕時，實無一事二罰再處行
    政罰之必要，且刑事法律處罰，由法院依法定程序為之，較
    符合正當法律秩序，應優先適用，故同時觸犯刑事法律及違
    反行政法上義務規定之行為，行政機關得否科以與刑罰相類
    之行政罰處罰，端視該行為之刑事訴追或審判程序終局結果
    而定，在刑事訴追、審判程序尚未終局確定前，行政機關自
    不得逕予裁罰，但罰鍰以外之沒入或其他種類行政罰，因兼
    具維護公共秩序之作用，為達行政目的，行政機關仍得併予
    裁處。再者，其他種類行政罰，係指罰鍰、沒入之外，依行
    政罰法第二條所規定之裁罰性不利處分，包含限制或禁止行
    為之處分，如吊扣證照處分等。又公路主管機關對於汽車駕
    駛人之酒後駕車行為，依首揭條例第三十五條第一項第一款
    規定予以裁罰，係對行為人違反行政法上義務規定之行政罰
    ，且該條例關於一行為同時觸犯刑事法律及違反行政法上義
    務規定者，並無特別規定，是以，汽車駕駛人酒後駕車行為
    ，經測試檢定酒精濃度超過規定標準，同時涉犯刑法第一百
    八十五條之三之公共危險罪嫌者，公路主管機關除有上開行
    政罰法第二十六條第一項但書規定，得處以其他種類行政罰
    之情形外，關於罰鍰部分，即應依上開行政罰法第二十六條
    及道路交通管理處罰條例第十條規定，移送地方法院檢察署
    處理，於移送後，非有上開行政罰法第二十六條第二項所定
    不起訴等事由，不得再依道路交通管理處罰條例第三十五條
    第一項第一款規定，裁處行為人罰鍰之行政罰。
  (二)次按檢察官之緩起訴處分於緩起訴期間內，倘具有三款法定
    情形之一者，檢察官得依職權或依告訴人之聲請撤銷原處分
    ，繼續偵查或起訴，觀諸刑事訴訟法第二百五十三條之三第
    一項條文自明，據此可徵經檢察官為緩起訴處分者，於緩起
    訴之猶豫期間內，最終是否會被檢察官提起公訴，猶懸而未
    定，亦即緩起訴處分於猶豫期間內尚未具有實質之確定力，
    檢察官仍得根據上開規定依職權或依告訴人之聲請，將被告
    緩起訴處分撤銷再行依法訴追。行政罰法第二十六條明定之
    「一事不二罰」原則，將應受行政罰之行為如經不起訴處分
    或為無罪、免訴、不受理、不付審理之裁判「確定」者，始
    得依違反行政法上義務規定裁處之，未明文包括「緩起訴」
    處分在內，雖「緩起訴」處分之最終使被告免於刑事訴追之
    效果與「不起訴」處分之效果相同，然解釋上依行政罰法第
    二十六條第二項之立法意旨，亦必須待緩起訴處分實質確定
    時（即經緩起訴猶豫期間經過而未經撤銷，最高法院九十四
    年度台非字第二一五號裁判意旨參照），被告才最終地確定
    免於受刑事訴追，原處分機關始得為行政裁罰，亦即在緩起
    訴期間內即猶豫期間期滿前，該緩起訴處分仍有被撤銷之可
    能，此時原處分機關若依法為行政裁決，將使受處分人有同
    時遭受行政處罰及刑事訴追之危險，顯與行政罰法第二十六
    條規定之立法意旨相違背；是緩起訴處分期滿後，於緩起訴
    處分前因緩起訴所附條件為捐款，此一捐款行為具行政罰鍰
    的性質，故行政機關已不得再就同一行為課以行政罰鍰（臺
    灣高等法院暨所屬法院九十六年法律座談會刑事類提案第三
    十六號法律問題參照）。
  (三)末按九十四年十二月二十八日修正公布，九十五年七月一日
    施行之道路交通管理處罰條例第三十五條第八項規定：「前
    項汽車駕駛人，經裁判確定處以罰金低於本條例第九十二條
    第三項（已改為第四項）所定最低罰鍰基準規定者，應依本
    條例裁決繳納不足最低罰鍰之部分」之規定，核屬行政罰法
    第二十六條之特別規定。查酒後駕車經檢察官為緩起訴處分
    ，並命被告向公益團體捐款或提供義務勞務者，被告係履行
    檢察官為緩起訴處分命令，此等命令名義上雖非刑罰，但仍
    是一種特殊的處遇措施，造成被告之財產減少或義務增加，
    性質上亦屬干預人民自由之處分，與刑事制裁無異，實質上
    為刑事處罰。故檢察官為緩起訴處分並命向公益團體捐款者
    ，其捐款解釋上亦屬道路交通管理處罰條例第三十五條第八
    項所規定之罰金，監理機關雖不得再為行政裁罰，惟若行為
    人依緩起訴處分所支付之捐款金額，未達道路交通管理處罰
    條例第九十二條第四項所定最低罰鍰基準規定者，依該條例
    第三十五條第八項之規定，即須補繳不足最低罰鍰之部分，
    始為適法。是以於緩起訴猶豫期間屆滿後，對上述不足額處
    分，處分機關仍有裁處罰鍰之空間，惟此須俟緩起訴猶豫期
    間屆滿後才可為之（臺灣高等法院暨所屬法院九十七年法律
    座談會刑事類提案第三十九號研討意見參照）。查本件異議
    人上開酒後駕車之行為，因同時觸犯刑法第一百八十五條之
    三之公共危險罪，經臺灣臺北地方法院檢察署檢察官於九十
    六年十月三十日以九十六年度偵字第二一二七八號為緩起訴
    處分，緩起訴期間為一年，並命其應於收受該署檢察官執行
    緩起訴處分命令通知書後一個月內向犯罪被害人保護協會台
    北分會繳交新臺幣二萬元之緩起訴處分金，該緩起訴並於九
    十六年十一月二十九日確定而起算緩起訴期間（自九十六年
    十一月二十九日至九十七年十一月二十八日）等情，有該緩
    起訴處分書、臺灣高等法院被告前案紀錄表各乙份卷可稽。
    依前開被告前案紀錄表、犯罪被害人保護協會匯款收據所示
    ，本件異議人所受上述緩起訴處分直至期滿未經撤銷，自足
    徵其就同一行為涉犯公共危險罪嫌部分，確已依檢察官緩起
    訴處分之所命，完成公益捐款二萬元之支付，就其所繳交之
    上開緩起訴處分金，因低於主管機關依道路交通管理處罰條
    例第九十二條第四項所定之最低罰鍰基準規定，即駕駛人其
    吐氣所含酒精濃度超過每公升○．五五mg/L以上或血液中酒
    精濃度超過○．一一％以上者，機器腳踏車逾越應到案期限
    六十日以上者，最低罰鍰基準為五萬二千五百元，故就行政
    罰鍰部分，揆諸上開說明與法文規定，當可應對異議人裁罰
    ，命其繳納不足最低罰鍰之部分即三萬二千五百元，然亦僅
    得再為此項數額之追加裁罰，準此，原處分機關不察，認為
    受處分人緩起訴確定，因仍有違反條例第三十五條第一項第
    一款之情形而處罰鍰五萬二千五百元，與上述行政罰法第二
    十六條第一項前段之一事不二罰原則相違，難謂適當。
四、綜上所述，異議人固有於前揭時、地酒後駕車之違規行為，
    經原處分關裁處罰鍰五萬二千五百元，並吊扣機車駕駛執照
    十二個月，並施以道安講習，就吊扣駕照之裁罰部分雖無違
    誤，然因異議人已經緩起訴處分期滿未經撤銷，於緩起訴期
    滿前已繳納處分金二萬元、並接受道路安全講習，此有卷附
    臺灣臺北地方法院檢察署處分書、通知書及匯款申請書可稽
    ，於此範圍內原處分機關所為處置與前揭行政罰法第三十五
    條第八項等明文及所示之立法意旨有違，即不能認為允當，
    應認此部分之異議為有理由，又本件酒後駕車原即為一個違
    規行為，罰鍰、吊扣處分及施以道路交通安全講習部分無從
    分離，從而，異議人提起本件異議為雖非全有理由，惟原裁
    決有上揭可議之處，本院自應將原處分撤銷，自為裁罰如主
    文第二項所示，以期適法（臺灣高等法院暨所屬法院九十八
    年法律座談會刑事類提案第二十號、第二十三號研討意見參
    照）。
據上論斷，應依道路交通案件處理辦法第二十條前段，裁定如主
文。
中    華    民    國    99    年    6     月    30    日
                  臺灣板橋地方法院交通法庭
                          法  官  王綽光
以上正本證明與原本無異。
如不服本裁定，應於裁定送達後5 日內向本院提出抗告狀。
                          書記官  許清秋
中    華    民    國    99    年    7     月    6     日

司法院資訊處製作；財團法人民間司法改革基金會備份。
